【裁判字號】    95,訴,195
【裁判日期】    950512
【裁判案由】    清償借款
【裁判全文】
臺灣臺南地方法院民事判決               95年度訴字第195號
原      告  慶豐商業銀行股份有限公司
法定代理人  丙○○
訴訟代理人  丁○○
被      告  甲○○○○○○○○.
            乙○○
上列當事人間請求清償借款事件，經本院於95年5月5日言詞辯論
終結，判決如下：
    主      文
被告應連帶給付原告新臺幣伍拾捌萬參仟零捌拾貳元，及自民國
九十五年一月十三日起至清償日止，按週年利率百分之九點００
九計算之利息，暨自民國九十五年二月十四日起至清償日止，逾
期在六個月以內者，按上開利率百分之十，逾期超過六個月者，
按上開利率百分之二十計算之違約金。
訴訟費用由被告連帶負擔。
    事實及理由
甲、程序方面：
    本件被告乙○○經合法通知，未於言詞辯論期日到場，核無
    民事訴訟法第386條所列各款情形， 爰依原告之聲請，由其
    一造辯論而為判決。
乙、實體方面：
一、本件原告起訴主張：
（一）被告甲○○○○○○○○於民國94年6月10日， 邀同被告
      乙○○為連帶保證人，簽立慶豐商業銀行貸款契約，向原
      告借款新臺幣（下同）800,000元，約定借款期間自94年6
      月13日起至99年6月13日止， 還本付息之方式為分60期，
      每期1個月，按期平均攤還本息， 利息按原告放款基準利
      率加週年利率百分之4.645計算， 嗣後隨原告放款基準利
      率調整而調整， 並自調整後之第1個繳款日起，按調整後
      之利率計算， 現行利率經調整後為週年利率百分之9.009
      （按即原告放款基準利率週年利率百分之 4.364加週年利
      率百分之4.645）， 並約定如有任何一宗債務不清償本金
      或不依約付息時，即喪失期限利益，全部債務視為到期，
      且如遲延還本付利時，除須按約定利率計付遲延利息外，
      其逾期在6個月以內者， 按上開利率之百分之10加計違約
      金； 逾期超過6個月者，則按上開利率之百分之20加計違
      約金。
（二）又本件貸款於貸款契約書個別商議條款已明確約定，立約
      人同意提供原告本件借款金額之2成即160,000元存單設質
      為副擔保，且於被告甲○○○○○○○○信用眨落有保全
      債權之相當理由時，原告毋庸定期催告，得逕為主張所有
      授信期間利益，並得處分擔保品或要求償還一切債務。又
      被告甲○○○○○○○○雖辯稱其已通過債務協商，惟其
      辯稱債務協商之當事人並不包括原告，自不包括本件系爭
      貸款債務。詎被告甲○○○○○○○○僅繳付本息至95年
      1月12日，自95年1月13日起即未再繳納本息，依約已喪失
      期限利益，全部債務視為到期，原告依個別商議條款，將
      副擔保160,000元處分清償本件貸款後， 被告甲○○○○
      ○○○○現尚積欠原告583,082元及如主文第1項所示之利
      息與違約金未清償，迭經催討均置之不理，而被告乙○○
      為被告甲○○○○○○○○之連帶保證人，依法應負連帶
      給付責任，爰依消費借貸及連帶保證之法律關係，提起本
      件訴訟，並聲明如主文所示。
二、被告甲○○○○○○○○則以：
（一）被告甲○○○○○○○○確曾向原告貸款 800,000元，惟
      原告實際上僅實際撥款640,000元，然原告卻仍以800,000
      元計算利息，並不合理。另銀行對借款戶有無開立票據會
      有不同之利息計算標準，本件被告甲○○○○○○○○已
      開立票據，然原告仍以未開立票據之標準計算利息，亦有
      不當，而應以行政院金融管理委員會所提債務協商之利率
      計算本件利息方屬合理，且被告甲○○○○○○○○已申
      請並通過債務協商。
（二）系爭貸款契約書雖由被告甲○○○○○○○○親自簽名蓋
      章，然原告並未給予被告甲○○○○○○○○契約之審閱
      期間，被告甲○○○○○○○○於貸款之初僅知貸款金額
      之2成即160,000元要做回存之動作，實不知系爭貸款須將
      貸款金額之2成即160,000元設質為副擔保，並聲明：請求
      駁回原告之訴。
三、被告乙○○未於言詞辯論期日到場，亦未提出書狀作何聲明
    或陳述。
四、原告主張被告甲○○○○○○○○於94年6月10日， 邀同被
    告乙○○為連帶保證人，簽立慶豐商業銀行貸款契約，向原
    告借款800,000元， 約定借款期間自94年6月13日起至99年6
    月13日止，還本付息之方式為分60期， 每期1個月，按期平
    均攤還本息，利息按原告放款基準利率加週年利率百分之4.
    645計算， 嗣後隨原告放款基準利率調整而調整，並自調整
    後之第1個繳款日起， 按調整後之利率計算，並約定如有任
    何一宗債務不清償本金或不依約付息時，即喪失期限利益，
    全部債務視為到期，且如遲延還本付利時，除須按約定利率
    計付遲延利息外， 其逾期在6個月以內者，按上開利率之百
    分之10加計違約金； 逾期超過6個月者，則按上開利率之百
    分之20加計違約金。詎被告甲○○○○○○○○僅繳付本息
    至95年1月12日，自95年1月13日起即未再繳納本息，依約已
    喪失期限利益， 全部債務視為到期，現尚積欠原告583,082
    元等情， 業據原告提出慶豐商業銀行貸款契約1份、客戶交
    易明細查詢1紙、慶豐商業銀行放款基準利率變動明細表1紙
    、臺南縣政府營利事業登記證1紙、 慶豐商業銀行放款支出
    傳票1紙及活期存款存款憑條1紙為證（見本院卷第5頁至第6
    頁、第24頁、第25頁、第37頁），且為被告甲○○○○○○
    ○○所不爭執，而被告乙○○已於相當時期受合法之通知，
    而於言詞辯論期日不到場，亦未提出任何書狀或證據資料爭
    執，堪信原告此部分主張之事實為真正。
五、惟原告主張系爭貸款其實際上撥款為800,000元，貸款以800
    ,000 元為基準按月攤還本息， 利息按原告放款基準利率加
    週年利率百分之4.645計算， 嗣後隨原告放款基準利率調整
    而調整， 並自調整後之第1個繳款日起，按調整後之利率計
    算，現行利率經調整後為週年利率百分之9.009乙節， 則為
    被告甲○○○○○○○○所否認，並以前揭情詞置辯。經查
    ：
（一）依被告甲○○○○○○○○不爭執其所親自簽名蓋章之慶
      豐商業銀行貸款契約個別商議條款約定：「一、茲同意於
      立約人（借款人）、連帶保證人、擔保提供人等發生其他
      信用眨落有保全債權必要之相當理由者，貴行（按即原告
      ）毋庸定期催告，得逕為主張所有授信期間利益，並得處
      分擔保品或要求立即償還一切債務．．．。二、立約人同
      意提供貴行本案借款金額之貳成 （按即160,000元）存單
      設質為副擔保，存單逐年核算解質．．．。」等語明確，
      而被告甲○○○○○○○○既親自簽名蓋章於系爭貸款契
      約上，且系爭貸款契約於上開個別商議條款處，除有「中
      華通訊行」之印文1枚外， 並有被告「李昭明」之印文共
      計4枚， 此觀卷附之慶豐商業銀行貸款契約（見本院卷第
      37頁）甚明，另被告甲○○○○○○○○復自承原告於其
      貸款之初原告有告知貸款金額中之160,000元要回存等語
      （見本院卷第34頁），顯見其於貸款之初即已明知無法實
      際運用全部貸款金額800,000元，且依被告所提原告94年6
      月13日之銀行覆函1份（見本院卷第39頁），原告亦已明
      確通知被告系爭貸款中之160,000元，已設定質權與原告
      。綜此，被告甲○○○○○○○○猶辯稱其不知依約系爭
      貸款契約，800,000貸款中之2成即160,000元係設質與原
      告供本件貸款之副擔保云云，顯難採信。
（二）又依被告甲○○○○○○○○不爭執其所親自簽名蓋章之
      慶豐商業銀行貸款契約第5條約定： 「本借款之利息，按
      下列第（二）款方式計付：．．．（二）按貴行放款基準
      利率（目前年利率4.235%）加年利率4.645%合計年利率8.
      88%計算； 嗣後隨貴行放款基準利率調整而調整，並自調
      整後之第1個繳款日起， 按調整後之利率計算．．．。」
      等語。查系爭貸款被告甲○○○○○○○○僅繳付本息至
      95年1月12日，自95年1月13日起即未再繳納本息，依約已
      喪失期限利益，全部債務視為到期，已如前述，而是時原
      告之放款基準利率為週年利率百分之4.364， 經加約定之
      週年利率百分之4.645後，利率為週年利率百分之9.009。
      又系爭貸款，原告撥款金額800,000元中雖有2成即160,00
      0元，因兩造前揭設質為副擔保之約定， 而致被告甲○○
      ○○○○○○無法實際運用，有原告所提出慶豐商業銀行
      放款支出傳票及活期存款存款憑條各 1紙及被告所提原告
      94年6月13日之銀行覆函1份在卷（見本院卷第24頁、第25
      頁、第39頁）可參，惟此為被告甲○○○○○○○○於貸
      款之初所明知，雖系爭貸款被告甲○○○○○○○○曾邀
      同被告乙○○為連帶保證人，然並未以不動產設定抵押權
      為擔保，是原告此舉應屬擔保其債權之合理措施，被告甲
      ○○○○○○○○於借貸之初，經評估後如認不合理或無
      法負擔者，其大可不向原告借貸而轉向他人借貸，況該16
      0,000元之副擔保， 原告仍給付被告甲○○○○○○○○
      週年利率百分之1.6利息。 綜此，尚難認原告以貸款之金
      額800,000元為計算本息之基準， 並主張系爭貸款被告應
      給付之利息，應以週年利率百分之9.009計算， 於法未合
      ，而不予准許。至被告甲○○○○○○○○另辯稱：系爭
      貸款債務應以行政院金融管理委員會所提債務協商之利率
      計算本件利息方屬合理云云，然此與兩造前揭約定之內容
      不符，且乏依據，自不能採憑。
（三）按企業經營者與消費者訂立定型化契約前，應有30日以內
      之合理期間，供消費者審閱全部條款內容。違反前項規定
      者，其條款不構成契約之內容。但消費者得主張該條款仍
      構成契約之內容。中央主管機關得選擇特定行業，參酌定
      型化契約條款之重要性、涉及事項之多寡及複雜程度等事
      項，公告定型化契約之審閱期間，消費者保護法第11條之
      1定有明文。 而該條立之立法理由，係為維護消費者知的
      權利，使其於訂立定型化契約前，有充分了解定型化契約
      條款之機會，且為確保消費者之契約審閱權，明定企業經
      營者未提供合理審閱期間之法律效果，又因定型化契約之
      性質不同，其審閱期間不宜一致，故規定主管機關得就特
      定行業公告其審閱期間。是該條之目的，在給予消費者充
      分瞭解契約內容之機會，並規範企業經營者不得在未給予
      消費者審閱契約內容之機會前，限制消費者簽訂契約之時
      間，以避免消費者於匆忙間不及瞭解其依契約所得主張之
      權利及應負擔之義務，致訂立顯失公平之契約而受有損害
      。故只須消費者於簽約前已充分瞭解該契約之權利義務關
      係，或有可認其能認識契約權利義務關係之合理審閱期間
      ，即不得引用上開規定而主張條款不構成契約之內容。查
      ：系爭貸款契約係約定由原告提供消費性放款服務以獲取
      約定之利息，借款人即被告則對原告負有清償借款及利息
      之義務，應認屬消費關係，且係原告為與不特定多數消費
      者訂立同類消費借貸契約，所預先擬定之消費借貸契約條
      款，應屬定型化契約，而有消費者保護法之適用。然依被
      告甲○○○○○○○○不爭執其所親自簽名蓋章之慶豐商
      業銀行貸款契約第23條業已明確載明：「立約人及連帶保
      證人均已於合理期間 （至少5日）審閱貸款契約無誤，本
      契約乙式貳份，由立約人及貴行各執壹份，以資信守．．
      ．。」等語，再依前揭說明，已足認本件被告甲○○○○
      ○○○○爭執之前揭有關設質為副擔保之個別商議條款，
      被告甲○○○○○○○○於簽約貸款之初，業已充分瞭解
      該契約條款之內容。綜此，足認被告甲○○○○○○○○
      之契約審閱權已獲得充足之保障，縱原告實際上未予系爭
      貸款契約所載至少5日之審閱期間， 依前揭說明，被告甲
      ○○○○○○○○，亦不得引用上開規定而主張該條款不
      構成契約之內容。本件被告甲○○○○○○○○雖辯稱：
      原告未給予合理之審閱時間云云，自應舉反證以推翻前開
      認定，然被告甲○○○○○○○○未舉證證明之，僅空言
      指摘原告未給予其合理之契約審閱期間云云，自無足採。
（四）次按借用人應於約定期限內，返還與借用物種類、品質、
      數量相同之物；遲延之債務，以支付金錢為標的者，債權
      人得請求依法定利率計算遲延利息，但約定利率較高者，
      仍從其約定利率；當事人得約定債務人於債務不履行時，
      應支付違約金，民法第478條、第233條第1項、第250條第
      1項分別定有明文。 又按稱保證者，謂當事人約定，一方
      於他方之債務人不履行債務時，由其代負履行責任之契約
      ；保證債務，除契約另有訂定外，包含主債務之利息、違
      約金、損害賠償及其他從屬於主債務之負擔；連帶債務之
      債權人，得對於債務人中之一人或數人或其全體，同時或
      先後請求全部或一部之給付，連帶債務未全部履行前，全
      體債務人仍負連帶責任， 民法第739條、第740條、第273
      條分別定有明文。再按保證債務之所謂連帶，係指保證人
      與主債務人負同一債務，對於債權人各負全部給付之責任
      者而言，此就民法第272條第1項規定連帶債務之文義參照
      觀之甚明。故連帶保證與普通保證不同，縱使無民法第74
      6條所揭之情形，亦不得主張同法第745條關於先訴抗辯之
      權利（最高法院45年台上字第1426號判例、88年度台上字
      第1815號判決意旨參照）。查本件原告主張被告甲○○○
      ○○○○○邀同被告乙○○向其借款，到期未依約清償一
      節，業如前述，揆諸前揭說明，原告依法自得向被告連帶
      請求積欠之借款、利息及違約金。雖被告甲○○○○○○
      ○○另又辯稱：銀行對借款戶有無開立票據會有不同之利
      息計算標準，本件被告甲○○○○○○○○已開立票據，
      然原告仍以未開立票據之標準計算利息，亦有不當，況系
      爭貸款其已申請並通過債務協商云云。然查：系爭貸款兩
      造約定之利息已詳如前揭（二）之說明，被告甲○○○○
      ○○○○固為原告之支票存款戶，有慶豐商業銀行支票存
      款約定書補充條款1份附卷 （見本院卷第40頁、第41頁）
      足憑，然此補充條款並未變更兩造就系爭貸款前揭利息之
      約定；又縱被告甲○○○○○○○○業與其他債權銀行達
      成債務協商，惟債務協商之債權人中並未包括本件原告乙
      節，亦為被告甲○○○○○○○○所自承（見本院卷第35
      頁），原告自不受被告甲○○○○○○○○與其他債權銀
      行債務協商約定利率之拘束，附此敘明。
六、從而，原告依消費借貸及連帶保證之法律關係，請求被告連
    帶給付借款583,082元，及如主文第1項所示之利息與違約金
    ，為有理由，應予准許。
七、據上論結，本件原告之訴為有理由， 依民事訴訟法第385條
    第1項前段、第85條第2項，判決如主文。
中    華    民    國    95    年     5    月    12    日
                  民事第四庭    法  官  林佩儒
以上為正本係照原本作成。
如對本判決上訴，須於判決送達後20日內向本院提出上訴狀（須
附繕本）。
中    華    民    國    95    年    5     月    15    日
                                書記官  謝文心


司法院資訊處製作；財團法人民間司法改革基金會備份。
